【裁判字號】    97,訴,81
【裁判日期】    970813
【裁判案由】    違反野生動物保育法
【裁判全文】
臺灣臺東地方法院刑事判決                97年度訴字第81號
公  訴  人  臺灣臺東地方法院檢察署檢察官
被      告  乙○○
上列被告因違反野生動物保育法案件，經檢察官提起公訴 (96年
度偵字第2228號)，本院判決如下：
    主  文
乙○○違反保育類野生動物，非經主管機關之同意，不得買賣之
規定，未經主管機關同意，買賣保育類野生動物，處有期徒刑柒
月，減為有期徒刑月又拾伍日，如易科罰金，以新臺幣壹仟元
折算壹日。緩刑貳年，並應向臺東縣政府公庫（臺灣銀行臺東分
行帳戶：臺東縣彩繪人生基金；帳號：00000000000
0號）支付新臺幣貳萬元。扣案之藍腹鷴壹隻（已死亡）沒收。
    犯罪事實
一、乙○○係臺東縣臺東市○○路○段194號百雀鳥獸園負責人
    ，以買賣鳥類為業，明知藍腹鷴 (學名：Lophura swinhoii
    )經中央主管機關行政院農業委員會公告為瀕臨絕種保育類
    野生動物，非經主管機關之同意，不得買賣，竟未經主管機
    關同意，基於買賣保育類野生動物之犯意，於96年4月中旬
    在其所經營之百雀鳥獸園內，以互易之有償交換方式，以價
    值約新臺幣 (下同)4 百元之雞飼料20公斤，向丁○○(另經
    本院判決確定)購買瀕臨絕種保育類野生動物藍腹鷴雛鳥1隻
    及一般類野生動物白冠長尾稚雛鳥2隻。並於同年4、5月間
    某日，將上開3隻雛鳥贈與不知情之甲○○(另經檢察官為不
    起訴處分在案)飼養，嗣為警於96年9月18日上午10時許，會
    同臺東縣政府農業局保育課人員，在臺東縣東河鄉都蘭村1
    鄰郡界1之1號甲○○住處查獲該隻藍腹鷴活體 (查獲後業已
    死亡)，始循線查獲上情。
二、案經臺東縣警察局成功分局報請臺灣臺東地方法院檢察署檢
    察官偵查起訴。
    理  由
一、程序方面(證據能力部分)：
(一)本案被告乙○○於警詢、檢察官偵訊時不利於己之供述，並
    無出於強暴、脅迫、利誘、詐欺、疲勞訊問、違法羈押或其
    他不正之方法，係出於自由意思，亦未違反法定障礙事由期
    間不得訊問或告知義務之規定而為，依刑事訴訟法第156條
    第1項、第158條之2規定，應有證據能力。
(二)證人丁○○於警詢中所為之指述，為被告以外之人於審判外
    之言詞陳述，為傳聞證據，被告就該證據之證據能力提出爭
    執(見本院卷第15頁)，復查無得例外取得證據能力之法律依
    據，應認無證據能力，不得採為認定被告有罪之證據資料。
(三)按被告以外之人 (包括證人、鑑定人、告訴人、被害人及共
    同被告等)於偵查中向檢察官所為陳述，除顯有不可信之情
    況者外，得為證據，刑事訴訟法第159條之1第2項定有明文
    。蓋因檢察官與法官同為司法官署，且檢察官代表國家偵查
    犯罪，依法有訊問被告、證人及鑑定人之權力，且須對被告
    有利、不利之情形均應注意，況徵諸實務運作，檢察官實施
    刑事偵查程序，亦能恪遵法定程序之要求，不致有違法取證
    情事且可信度極高，是被告以外之人前於偵查中已具結而為
    證述，除反對該項供述得具有證據能力之一方，已釋明「顯
    有不可信之情況」之理由外，不宜遽指該證人於偵查中之陳
    述不具證據能力，方符前揭法條之立法意旨。證人丁○○於
    偵查中以證人身分具結作證，並於本院審理時另基於證人地
    位具結作證，在賦予被告對質詰問機會之情形下為證述，所
    述內容前後一致，且於檢察官訊問時之證述，依筆錄之記載
    ，並無證據顯示係遭受強暴、脅迫、詐欺、利誘等外力干擾
    情形，或在影響其心理狀況致妨礙其自由陳述等顯不可信之
    情況，被告雖反對其於偵查中之供述具有證據能力，惟未能
    釋明上開供述有何顯不可信之情況，依上揭說明，證人丁○○於偵查中具結後向檢察官所為之證述，依刑事訴訟法第15
    9條之1第2項自具有證據能力。
(四)次按被告以外之人於審判外之陳述，雖不符前4條之規定，
    而經當事人於審判程序同意作為證據，法院審酌該言詞陳述
    或書面陳述作成時之情況，認為適當者，亦得為證據。當事
    人、代理人或辯護人於法院調查證據時，知有第159條第1項
    不得為證據之情形，而未於言詞辯論終結前聲明異議者，視
    為有前項之同意，刑事訴訟法第159條之5定有明文。本案判
    決以下所引用之證人甲○○於警詢、偵查中之陳述及其他非
    供述證據，業經本院於準備程序及審理時提示檢察官、被告
    均表示無意見，迄於言詞辯論終結前亦未聲明異議，可認為
    同意作為證據，本院審酌該等證據之取得過程並無瑕疵，與
    本案待證事實間復具有相當之關聯性，以之為本案證據尚無
    不當，自得採為證據。
二、認定犯罪事實所憑之證據及理由：
    訊之被告乙○○固不否認其係「百雀鳥獸園」的負責人，經
    營鳥類買賣10餘年，於上揭時、地有以20公斤雞飼料與丁○○交換3隻雛鳥(含藍腹鷴1隻)之事實，惟矢口否認有何違反
    野生動物保育法犯行，辯稱：伊與丁○○認識很久，平常丁○○都在伊那裡買飼料，之前丁○○有拿金雞、銀雞跟伊換
    雞飼料。當時丁○○是用紙箱裝著3隻雛鳥說要送給伊，說
    是「長尾雞」(臺語)，伊沒有看過藍腹鷴的雛鳥，不知道那
    是藍腹鷴。因為甲○○有跟伊講過他山上很寬，要養一些小
    雞，所以丁○○給伊3隻雛鳥後，伊就送給甲○○云云。惟
    查：
(一)被告乙○○係臺東縣臺東市○○路○段194號百雀鳥獸園負
    責人，平日以買賣鳥類為業，於96年4月中旬以互易之方式
    ，將價值約4百元之雞飼料20公斤，與丁○○交換雛鳥3隻 (
    含藍腹鷴1隻)，嗣於96年4月、5月間將該3隻雛鳥贈與甲○○飼養，並為警於96年9月18日上午10時許，在臺東縣東河
    鄉都蘭村1鄰郡界1之1號甲○○住處查獲該隻藍腹鷴活體及
    其他鳥類活體2隻之事實，業據被告於本院坦認屬實，核與
    證人丁○○、甲○○證述情節大致相符 (見警卷第1至7頁、
    偵查卷第29至33頁)，並有百雀鳥獸園營利事業登記查詢網
    路列印資料1紙 (見本院卷第23頁)、臺東縣東河鄉查緝取締
    違反野生動物保育會勘表、保管條、臺東縣警察局成功分局
    搜索扣押筆錄、扣押物品目錄表各2份，及甲○○住處查獲
    之藍腹鷴照片8張、丁○○住處查獲之藍腹鷴照片16張(見警
    卷第10至19頁、第31至38頁、偵查卷第10至19頁)在卷可稽
    。又查獲之藍腹鷴1隻，經國立屏東科技大學研究發展處野
    生動物保育服務中心鑑定結果，為學名Lophura swinhoii之
    藍腹鷴活體(查獲之其他2隻鳥類則屬一般類野生動物「白冠
    長尾雉」)，有國立屏東科技大學96年11月20日屏科大建野
    字第0961650129號函暨檢附物種鑑定書 (見偵查卷第22至23
    頁)附卷可按，復有行政院農業委員會特有生物研究保育中
    心資料庫-保育類野生動物名錄網路列印資料、臺灣環境資
    訊協會-環境資訊中心網路列印資料、珍禽保育場網路列印
    資料存卷可參 (見偵查卷第49至59頁)。而藍腹鷴係經中央
    主管機關行政院農業委員會公告之瀕臨絕種保育類野生動物
    ，亦有行政院農業委員會91年4月24日農林字第0910030783
    號函所附保育類野生動物名錄附卷足憑 (見本院卷第44至47
    頁)。是被告以互易之有償交換方式，以價值約400元之雞飼
    料20公斤向丁○○購買包含瀕臨絕種保育類野生動物藍腹鷴
    1隻之事實，應堪認定。
(二)查政府為配合參與國際社會對現存稀有動物之保護，自78年
    間即訂定野生動物保育法以為規範、管理之依據，近20年間
    並標本兼顧，除經常藉大眾傳播媒體宣導保育之重要及相關
    處罰規定外，猶不遺餘力在各級基礎教育課程中，深植、強
    化此一久為世界潮流之觀念，雖低齡學童亦知悉應確認並拒
    絕買賣保育類野生動物，一般國人縱未詳記經公告各種保育
    類野生動物細目，然就非日常生活周遭經常接之觸動物，亦
    均有可能為保育類野生動物之警覺及意識。而被告現年40餘
    歲，有多年參與社會共同生活經驗，且於本院審理時自承其
    為百雀鳥獸園負責人，專門經營買賣鳥類已10餘年 (見本院
    卷第14至15頁)，並有上開百雀鳥獸園營利事業登記查詢網
    路列印資料(見本院卷第23頁)在卷可參，其從事各類鳥類買
    賣及鳥類交換買賣為業，依其經歷，當較常人有更高之敏感
    度及查證管道，對於藍腹鷴係屬瀕臨絕種保育類野生動物，
    自難諉為不知。且以被告上開經歷，對各類鳥類之品種、習
    性、價格、稀有性，應甚為知悉，遇有未曾見過之鳥類，衡
    情應有較常人更高之興緻詳予瞭解，以為爾後自行飼養或販
    售之參考。佐以證人丁○○於偵訊時證稱：伊曾給被告藍腹
    鷴2次，1次是95年給被告2隻，另96年4月給被告1隻母的，
    約1個多月的雛鳥，跟被告換20公斤的雞飼料，20公斤雞飼
    料價值約400元。被告應該知道是藍腹鷴，因為每種鳥的雛
    鳥都長的不一樣等語(見偵查卷第31至32頁)；於本院審理時
    證稱：伊與被告認識有5年以上，伊本身有養殖藍腹鷴，曾
    將藍腹鷴交給被告2次，第1次在95年4月間，是要換飼料。
    第2次是在96年4月，因為沒錢買飼料，所以用藍腹鷴換雞飼
    料，當時還有給被告金雞及銀雞，都是雛鳥，換雞飼料20公
    斤可能是用3隻換的，當時雞飼料20公斤市價約400元，伊當
    時有告訴被告說是金雞、銀雞及藍腹鷴的雛鳥，伊也有跟被
    告說過伊有繁殖藍腹鷴，藍腹鷴平常俗稱叫「哇雞」。伊知
    道長尾雉，與伊所說的金雞、銀雞不同，另「長尾雞」 (臺
    語音)與金雞、銀雞、藍腹鷴、長尾雉亦不同。「長尾雞」
    的雛鳥與藍腹鷴的雛鳥看起來也不一樣，被告應該瞭解長尾
    雞雛鳥的價值與藍腹鷴的價值不一樣，所以才會讓伊換飼料
    等語 (見本院卷第27至33頁)；證人甲○○於警詢時陳稱：
    警方在伊住處旁查獲之鳥類，是96年5月間百雀鳥獸園老闆
    乙○○送給伊，因伊多年向乙○○購買飼料，乙○○送伊觀
    賞用，是用紙箱裝3隻雛鳥，當時乙○○有跟伊講是什麼名
    稱，伊已忘記名稱。但乙○○說是「哇雞」，復育的等語 (
    見警卷第2至6頁)；於偵訊時證稱：96年4、5月間被告送給
    伊1隻藍腹鷴，當時是雛鳥，印象中當時被告有告訴伊是二
    級保育的哇雞，說是復育的，當時伊只知道哇雞，不知道學
    名叫藍腹鷴等語(見偵查卷第30頁)。則被告既經證人丁○○
    告知所交付者包括藍腹鷴雛鳥，被告亦有告知證人甲○○所
    贈與之鳥類包含俗稱「哇雞」之藍腹鷴，其猶辯稱不知丁○○所交付之雛鳥包含保育類野生動物藍腹鷴，洵難足採。
(三)至於被告雖提出藍腹鷴、白鷴雉、深山雉之雛鳥照片共12張
    ，以證明上開鳥類雛鳥外觀相似，難以分辨。然證人丁○○
    以藍腹鷴雛鳥與被告交換飼料時，既已告知所交付之雛鳥種
    類，應認被告已知所收受之雛鳥包含藍腹鷴，是上開照片自
    不足為有利被告之認定。
(四)綜上所述，被告所辯要屬事後卸責之詞，礙難採信。本案事
    證已臻明確，被告犯行堪以認定，應予依法論科。
三、論罪科刑之理由：
(一)按野生動物區分為下列二類：一保育類：指瀕臨絕種、珍貴
    稀有及其他應予保育之野生動物‧‧‧；又保育類野生動物
    ‧‧‧非經主管機關之同意，不得買賣或在公共場所陳列、
    展示，野生動物保育法第4條第1項第1款、第35條第1項分別
    定有明文。又野生動物保育法第35條、第40條第2款條文僅
    規定不得「買、賣」，即以買賣保育類野生動物為犯罪構成
    要件，並未明文須以營利為目的之買、賣始成立犯罪 (最高
    法院90年度臺上字第139號判決意旨參照)。查藍腹鷴經中央
    主管機關行政院農業委員會公告為瀕臨絕種保育類動物，有
    保育類野生動物名錄在卷可稽(見本院卷第44至47頁)。被告
    未經主管機關同意，以雞飼料與丁○○互易交換藍腹鷴1隻
    ，依民法第398條規定「當事人雙方約定互相移轉金錢以外
    之財產權者，準用關於買賣之規定」，應認屬買賣之行為 (
    最高法院77年度第4次刑事庭會議決議參照)，是核被告乙○○所為，係違反野生動物保育法第35條第1項規定，未經主
    管機關同意，買賣保育類野生動物，而犯同法第40條第2款
    未經主管機關同意買賣保育類野生動物罪。
(二)爰審酌被告前於89年間曾因未經主管機關許可，意圖販賣而
    陳列保育類野生動物畫眉鳥2隻，違反野生動物保育法，經
    本院判處有期徒刑6月、緩刑2年確定 (因緩刑期滿，刑之宣
    告已失其效力)。本次未經中央主管機關同意，擅自與丁○○以互易方式交換瀕臨絕種保育類野生動物藍腹鷴，所為實
    有不當，顯欠缺保育觀念，惟念其違法買賣保育類野生動物
    之數量非多，且非基於營利目的，犯罪情節尚屬輕微等一切
    情狀，量處主文所示之刑。又本案被告犯罪時間於96年4月2
    4日以前，合於中華民國96年罪犯減刑條例第2條第1項規定
    之基準日之前，應依該條例第2條第1項第3款之規定，減其
    宣告刑2分之1，並諭知易科罰金之折算標準。
(三)查被告未曾因故意犯罪受有期徒刑以上刑之宣告，有前揭臺
    灣高等法院被告前案紀錄表在卷可佐，且被告經營百雀鳥獸
    園10餘年，有正當工作維生，並非遊蕩頑劣之人，其因一時
    短於思慮，致觸法網，經此偵審程序及科刑之教訓，應能知
    所警惕而無再犯之虞，本院認前開宣告之刑以暫不執行為適
    當，爰依刑法第74條第1項第1款併宣告緩刑2年。末以被告
    之違法行為，造成司法資源之耗費，又臺東地區少年多處弱
    勢，家庭功能不彰，為喚醒被告對社會之關懷並確保其改過
    自新，是於緩刑宣告同時，認有命被告向公庫支付一定金額
    之必要，併依同條第2項第4款規定，命被告向臺東縣政府公
    庫(臺灣銀行臺東分行帳戶：臺東縣彩繪人生基金；帳號：
    000000000000號)支付2萬元。
(四)查獲之藍腹鷴1隻 (已死亡)，係被告犯野生動物保育法第40
    條之罪而查獲之保育類野生動物，爰依野生動物保育法第52
    條第1項前段之規定併予宣告沒收。
四、應適用之法條：
    依刑事訴訟法第299條第1項前段，野生動物保育法第40條第
    2款、第52條第1項前段，刑法第11條、第41條第1項前段、
    第74條第1項第1款、第2項第4款，中華民國九十六年罪犯減
    刑條例第2條第1項第3款、第7條、第9條，判決如主文。
本案經檢察官丙○○到庭執行職務。
中    華    民    國    97    年    8     月    13    日
                  刑事第一庭審判長法  官  陳中和
                                  法  官  蔡玉雪
                                  法  官  簡芳潔
以上正本證明與原本無異。
如不服本判決應於收受本判決後10日內向本院提出上訴書狀；上
訴書狀應敘述具體理由。未敘述上訴理由者，應於上訴期間屆滿
後20日內向本院補提理由書狀（均須按他造當事人之人數附繕本
）。「切勿逕送上級法院」。
                                  書記官  林慧芬
中    華    民    國    97    年    8     月    14    日
附錄論罪科刑法條全文：
野生動物保育法第40條
有下列情形之一，處6月以上5年以下有期徒刑，得併科新臺幣30
萬元以上150萬元以下罰金：
一、違反第24條第1項規定，未經中央主管機關同意，輸入或輸
    出保育類野生動物之活體或其產製品者。
二、違反第35條第1項規定，未經主管機關同意，買賣或意圖販
    賣而陳列、展示保育類野生動物或瀕臨絕種及珍貴稀有野生
    動物產製品者。
野生動物保育法第35條
保育類野生動物、瀕臨絕種及珍貴稀有野生動物產製品，非經主
管機關之同意，不得買賣或在公共場所陳列、展示。
前項保育類野生動物、瀕臨絕種及珍貴稀有野生動物產製品之種
類，由中央主管機關公告之。


司法院資訊處製作；財團法人民間司法改革基金會備份。
